臺灣彰化地方法院民事判決　99年度訴字第456號
原　　　告　陳信維
追加原　告　陳炎墩
上列二人共同
訴訟代理人　張績寶律師
複代理人　　蘇若龍律師
　　　　　　黃琪雅律師
被　　　告　李清木
訴訟代理人　張益隆律師
複代理人　　吳建民
上列當事人間請求給付貨款事件，本院於民國100年2月23日言詞
辯論終結，判決如下：
    主      文
被告應給付原告陳信維新台幣壹佰陸拾柒萬陸仟貳佰肆拾捌元，
及自民國99年6月16日起至清償日止，按年息5%計算之利息。
本判決於原告陳信維以新臺幣伍拾陸萬元供擔保後得假執行；但
被告如以新臺幣壹佰陸拾柒萬陸仟貳佰肆拾捌元為原告陳信維預
供擔保，得免為假執行。
訴訟費用由被告負擔。
    事實及理由
壹、程序方面：
    按訴狀送達後，原告不得將原訴變更或追加他訴，但有請求
    之基礎事實同一、不甚礙被告之防禦及訴訟之終結等情形者
    不在此限，民事訴訟法第255條第1項第2、7款定有明文。本
    件原告陳信維於民國99年5月25日起訴後，因被告抗辯係與
    原告之父陳炎墩交易，故原告陳信維另於99年8月25日當庭
    具狀追加陳炎墩為備位原告外，亦追加備位聲明為：「被告
    應給付原告陳炎墩新台幣(下同)1,676, 248元，及自本狀繕
    本送達翌日起至清償日止，按年息5%之計算之利息。原告陳
    炎墩願供擔保，請准宣告假執行」。被告雖辯稱：主觀預備
    之訴，先、備位原告之主張在實質上、經濟上具同一性，非
    處對立地位，始得為之。原告陳信維、陳炎墩之主張處於對
    立之地位，追加陳炎墩為備位原告及追加備位聲明，不合法
    ，有違訴訟安定性原則，造成裁矛盾裁判之可能，且有故意
    拖延訴訟之嫌，故不同意原告追加備位之訴等語。惟按「訴
    之預備合併，有客觀預備合併與主觀預備合併之分，主觀預
    備合併並有原告多數（共同原告對於同一被告為預備之合併
    ）與被告多數（同一原告對於共同被告為預備之合併）之類
    型，其在學說及實務上，固因具體個案之不同，各按其性質
    而持肯定說與否定說互見。惟其中原告多數的主觀預備合併
    之訴，如先、備位原告之主張在實質上、經濟上具有同一性
    （非處於對立之地位），並得因任一原告勝訴而達訴訟之目
    的，或在無礙於對造防禦而生訴訟不安定或在對造甘受此「
    攻防對象擴散」之不利益情形時，為求訴訟之經濟、防止裁
    判矛盾、發見真實、擴大解決紛爭、避免訴訟延滯及程序法
    上之紛爭一次解決，並從訴訟為集團之現象暨主觀預備合併
    本質上乃法院就原告先、備位之訴定其審判順序及基於辯論
    主義之精神以觀，自非不得合併提起。」（最高法院94年度
    台上字第283號判決參照）。又按民事訴訟法第255條第1項
    第2款所謂請求之基礎事實同一，係指變更或追加之訴與原
    訴之主要爭點有其共同性，各請求利益之主張在社會生活上
    可認為同一或關連，而就原請求之訴訟及證據資料，於審理
    繼續進行在相當程度範圍內具有同一性或一體性，得期待於
    後請求之審理予以利用，俾先後兩請求在同一程序得加以解
    決，避免重複審理，進而為統一解決紛爭者，即屬之。查本
    件原告陳信維於99年5月25日起訴後，因被告抗辯係與原告
    之父陳炎墩交易，非與原告陳信維交易，原告陳信維始於99
    年8月25日具狀追加陳炎墩為追加原告，本院審酌原告陳信
    維此項追加之訴與原訴之主要爭點有其共同性，且就原請求
    之訴訟及證據資料，於繼續審理時，具有同一性可繼續使用
    ，堪認為請求之基礎事實同一，對被告而言僅屬應對何人負
    責之問題，就本件訴訟之防禦方法，或本訴訟之終結等，均
    未有所妨礙。再者，究竟誰為出賣人，情形只有一個，故原
    告之追加並不生裁判矛盾之情形，且能統一解決紛爭，被告
    辯稱有違訴訟安定性原則，造成裁矛盾裁判之可能，且有故
    意拖延訴訟之嫌云云，尚不足採，是原告上述訴之追加，與
    首揭規定相符，應予准許。
貳、原告起訴主張：
 一、被告李清木係埔鹽農產新水菇場之負責人，自98年4月17日
     起至同年5月14日止，及98年10月4日起至同年11月6日止陸
     續向原告陳信維訂購菌包共356,160包，原告陳信維依約委
     託送貨員湯國郎運送貨物交付被告，扣除其中3,600包菌包
     ，經雙方達成協議為耗損品後，貨款總計為2,926,248元【
     計算式：菌包每包單價8.3元x（356,160包-耗損品3,600包
     ）=2,926,248元】，扣除被告已給付部分貨款1,250,000元
     後，尚餘1,676,248元，原告陳信維屢次催剩餘款，被告均
     推諉拒不付款。原告否認被告所謂第一批貨款已付清之抗
     辯，第一批貨款還有20萬左右沒有付清，原告是兩批合在
     一起，第一批沒有付清，第二批完全沒有給付。原告爰依
     民法第345條、第367條規定起訴請求被告給付買賣價金1,
     676,248元。
 二、兩造當初買賣價金是以口頭約定，無書面契約，每批價金
     都一樣，價金就是同意原告的菌包，所要求的大小、獲菌
     率，在被告的培養室所有過程，全部都由菇農自己去承擔
     ，價金單位是每顆菌包8.3元。被告主張本件雙方未約定買
     賣價金，亦否認每包菌包之單價為8.3元云。惟查，兩造已
     不是第一次買賣，總共買賣過四批貨，且原告陳信維每批
     菌包之單價均為8.3元。況且，原告陳信維於97年10月23日
     至97年11月01日出售菌包予被告，係委託湯國郎運送，全
     部數量82,800包，被告總共交付價金687,000元，亦即每包
     菌包之單價為8.3元【計算式：687,000÷82,800＝8.3（小
     數點第二位以下四捨五入）】。是以，依兩造之交易模式
     而言，兩造確有約定每包菌包之單價為8.3元。
 三、本件確由原告陳信維出售菌包予被告：
   (一)原告是父子關係，本件由原告陳炎墩之工廠出貨，但原告
     陳信維是承接原告陳炎墩之事業，原告陳信維在父親底下
     工作，父親年紀大了，所以原告陳炎墩對內，原告陳信維
     對外，所以出賣人是原告陳信維。99年8月4日庭訊時，證
     人(註：當時陳炎墩尚未追加為原告)陳炎墩證稱：「（問
     ：貨是何人賣給李清木？）陳信維賣的。」、「（問：老
     闆是何人？）三年多前陳信維從大陸回來後，我就交給陳
     信維，李清木是跟我兒子陳信維談的。」、「（問：之前
     與李清木有無買賣過？）97年下半年才開始買賣，那時候
     也是李清木向陳信維買的。」、「（問：貨款欠多少錢？
     ）160幾萬元。」、「總價我沒有統計，我計算帳目後，尚
     有餘款167萬多，總價我兒子陳信維比較清楚。」等語，可
     見本件係由原告陳信維與被告洽談菌包買賣事宜，則其買
     賣契約係存在原告陳信維與被告之間。
   (二)原告陳信維與被告洽談菌包買賣事宜，所以亦由原告陳信
     維向被告催收貨款，原告陳信維係以本人手機門號0000-0
     00000，撥打被告手機門號0000-000000，此有雙方通話明
     細可稽，且原告陳信維於99年5月間訴請被告給付本件貨
     款後，被告旋於99年6月間以其手機門號0000-000000，撥
     打原告陳信維手機門號0000-000000，協商解決事宜，亦有
     雙方通話明細可查，證明本件菌包買賣契約確係存在原告
     陳信維與被告之間，故由雙方直接聯繫貨款處理事宜。
   (三)被告係於98年4月17日至98年5月14日向原告陳信維購買菌
     包176,160包，及於98年10月4日至98年11月6日向原告陳信
     維購買菌包180,000包，原告陳信維均係委託湯國郎運送上
     開菌包，其自知悉本件係由原告陳信維出售菌包予被告，
     此觀湯國郎所立證明書，業已明白記載其有運送上開菌包
     ，並且載稱：「以上由本人湯國郎在霧峰陳信維菌場搬運
     至埔鹽李清木（新水菇場）」等語，堪認原告陳信維所述
     屬實。況且，99年8月25日庭訊時，證人湯國郎亦已證稱：
     「（問：你替何人送貨？）陳信維，三年多前陳信維找我
     接洽，請我幫他送貨，老闆是陳信維，不是陳炎墩，自始
     至終都是陳信維向我接洽，陳炎墩沒有與我接洽過。」、
     「（問：你有無送貨給被告？）有，98年4月17日到5月14
     日中間送17萬多，98年10月份送18萬，送四斤裝的菌包，
     我送貨進去李清木也都在場，我送一次貨要送一個多月。
     」、「（問：買賣何人接洽的？）我送貨當中有聽到陳信
     維與李清木在講電話，李清木是向陳信維購買的。」、「
     （問：你是否清楚李清木尚欠陳信維或陳炎墩多少貨款？
     ）我知道有二批貨，約160幾萬。」、「（問：請庭上提示
     原證二書，這張證明書是否你製作的？）是我本人寫的，
     內容實在。」、「（問：當時為什麼會寫「陳信維菌場」
     ？）我當時載貨時，都是陳信維與我接洽的，他是我的老
     闆，他指定我送貨，我就可以收到錢，那他就是我的老闆
     。」、「（問：你到陳信維菌場現場看，都是何人指揮工
     作進行？）都是陳信維。」等語，足資證明本件確實係由
     原告陳信維與被告成立菌包買賣契約。被告徒稱湯國郎故
     為不實記載云云，惟被告並未舉證湯國郎有何不實記載之
     情，自不足採信。又證人湯國郎受原告陳信維之指揮送貨
     ，當然知悉原告菇場係由原告陳信維經營負責、對外交易
     ，且在送貨當中，復又聽過被告向其表示貨款要給原告陳
     信維、及被告在電話中提及係向原告陳信維購買貨物，證
     明買賣關係存在原告陳信維與被告之間，並無任何矛盾，
     原告陳信維於98年4月間，已與被告約定貨物數量、金額，
     僅係陸續出貨，自可結算第一批貨物貨款，亦無任何疑義
     。況且，原告陳信維與被告洽談菌包買賣事宜，並致電被
     告催收貨款，此觀雙方手機通話明細，足資證明。故證人
     湯國郎證稱其有聽過被告在電話中提及係向原告陳信維購
     買貨物等情，誠屬有據。被告聽聞湯國郎所述真相後，竟
     急忙發律師函通知陳炎墩洽談和解事宜，否則要對湯國郎
     提出偽證告訴云云，此有律師函可參，嗣據被告表示和解
     金額為20萬元，原告陳信維顯然無法接受，且證人湯國郎
     並無偽證，原告陳信維當然不可能接受和解，由此益見被
     告至為心虛，且意圖以此干擾本件訴訟。又湯國郎被訴偽
     證案件，業經台灣彰化地方法院檢察署以99年度偵字第
     11237號為不起訴處分在案。
   (四)至於證人周錫芬證稱：「（問：這件買賣是你介紹的？）
     是我拿單子給陳炎墩」云云，並不實在，蓋因本件買賣並
     非周錫芬所介紹。再者，證人周錫芬忽稱：「（問：接洽
     時，你有無參與？）這我不清楚」云云，忽又改稱：「（
     問：李清木與陳炎墩父子接洽時，你只有看過一次？）只
     有一次陳炎墩、陳信維都在他們的菇場，他們接洽的經過
     ，我只參與過一次」云云，竟再改稱：「（問：訂貨時，
     你有無在場？）有幾次我有在現場」云云，關於證人究竟
     有無參與接洽、參與接洽幾次，每次所述竟然都有矛盾，
     可見證人所述刻意偏袒，自不足採。況其又稱：「（問：
     到底是陳信維還是陳炎墩經營？）這我不清楚，一人說一
     種」云云，可見其並不知原告陳信維菌場之經營狀況，其
     自無從知悉該菌場係以何人名義出賣菌包，且其至多僅係
     間接聽聞被告表示係向原告陳炎墩購買菌包云云，而非親
     身目睹兩造締約過程，則此傳聞證據，亦不足採。是以，
     證人周錫芬所述，自不足為不利於原告陳信維之判斷。
   (五)按「解釋當事人所立書據之真意，以當時之事實及其他一
     切證據資料為其判斷之標準，不能拘泥字面或截取書據中
     一二語，任意推解致失真意。」（最高法院19年上字第28
     號判例參照）。「解釋當事人之契約，應於文義上及論理
     上詳為推求，不得拘泥字面，致失當時立約之真意。」（
     最高法院19年上字第58號判例參照）。「解釋私人之契約
     應通觀全文，並斟酌立約當時之情形，以期不失立約人之
     真意。」（最高法院18年上字第1727號判例參照）。揆諸
     上開實務見解，解釋當事人意思表示之真意，必須斟酌全
     部文義，及為意思表示之背景，不得斷章取義。經查，原
     告菇場原本係由原告陳炎墩經營，直至3年多前陳信維自大
     陸回來後，原告陳炎墩始將菇場交由原告陳信維經營，由
     於原告陳信維剛接菇場，所以原告陳炎墩有空就會陪原告
     陳信維出去接洽生意，但是原告陳炎墩僅在一旁陪伴，係
     由原告陳信維負責洽談並負責，故於99年8月4日庭訊時，
     證人陳炎墩證稱：「（問：貨是何人賣給李清木？）陳信
     維賣的。」、「（問：老闆是何人？）三年多前陳信維從
     大陸回來後，我就交給陳信維，李清木是跟我兒子陳信維
     談的。」等語，可資證明菇場卻由陳炎墩交給原告陳信維
     經營自行負責接洽生意，才以自己名義提起本件訴訟，顯
     認本件買賣關係存在原告陳信維與被告之間。從而，原告
     信維99年6月30日庭訊筆錄固然載稱：「我們是父子關係，
     權利主體是由我父親跟被告談的，出賣人也是由我父親工
     廠出貨，但我跟我父親是農業承接，我在我父親底下工作
     ，我父親年紀大了，所以我父親對內，我對外，也可以是
     由我賣給被告的，所以出賣人是我，是我父親傳給我的事
     業。」等語，原告陳信維係在說明菇場事業係由父親陳炎
     墩所傳給原告陳信維，且由原告陳信維賣給被告，其中雖
     有載稱「權利主體是由我父親跟被告談的」，惟權利主體
     乃是較為專業之用語，原告陳信維並非專業人士，應不可
     能說出此一字眼，應係法院記載筆錄之用語，且本件以原
     告陳信維名義訴請被告給付貨款，原告陳信維當然係認本
     件買賣關係存在原告陳信維與被告之間，又因原告陳信維
     乃是樸實生意人，不好與人爭訟，因被告太過無理，不得
     已才會起訴，故原告陳信維遽爾進入法庭，不免較為緊張
     ，容或表達未盡達意，然依本件係由原告陳信維起訴，原
     告陳信維於歷次庭訊、書狀，一再強調係由原告陳信維出
     賣系爭貨款等情觀之，探求原告陳信維之真意，顯認本件
     買賣關係存在原告陳信維與被告之間。
   (六)關於被告所稱票頭記載部分，經查，被告指稱其支票票頭
     記載「炎燉」，因認契約縱有成立，出賣人應為陳炎墩云
     云。惟查，上開支票票頭係由被告保管，且係被告片面填
     載，原告並未看見被告填載，更不能排除被告係因本件訴
     訟，而事後故為虛偽填載。況且，被告所提支票存根影本
     共有5紙，倘被告有在支票存根記載票頭之習慣，理應每紙
     支票存根均有記載票頭，然觀上開5紙支票存根，竟然僅有
     2紙支票存根為此記載，其餘3紙支票存根則無此一記載，
     益見2紙支票存根，乃是被告臨訟虛意記載票頭為「炎墩」
     ，以此扭曲事實，委不足取。因此，上開填載根本不能證
     明出賣人係為陳炎墩。
   (七)至於被告又稱陳炎墩於98年3月底，經由證人湯國郎在訴外
     人林琮閔之菇寮，向被告表示，使用陳炎墩之太空包如出
     問題，可以比照陳炎墩與林琮閔之交易模式云云。然查，
     陳炎墩未曾表示上開內容、更未曾透過湯國郎轉達上情，
     被告顯係無中生有，實不足取。證人林琮閔所言不代表兩
     造間當時的約定，也無法證明如被告所述事後兩造有所謂
     的協議，且不同的交易的當事人間本來就會有不同的交易
     模式，或交易數量，也有不同的交易價格，被告當然不可
     以援用證人林琮閔的方式來處理。湯國郎是司機，以證人
     林琮閔當時的角色，也認知到湯國郎不可能代表原告來做
     任何的承諾，核諸常情，被告當然也不會有這樣的認識。
     原告否認與湯國郎有親戚關係，且否認湯國郎為原告之受
     僱人，原告只是委託湯國郎運貨，湯國郎之運費都是向菇
     農請領。
 四、倘認本件並非原告陳信維出售菌包予被告，亦係陳炎墩出
     售菌包予被告，因此追加陳炎墩作為本件原告，向被告請
     求給付貨款。
 五、(一)先位聲明：除假執行擔保金額外，如主文所示。
     (二)備位聲明：
     1.被告應給付原告陳炎墩1,676,248 元，及自本狀繕本送
       達翌日起至清償日止，按年息百分之五計算之利息。
     3.原告陳炎墩願供擔保，請准宣告假執行。
參、被告則以：
 一、被告從未跟原告陳信維接洽這件買賣，原告陳信維並非本
     件契約的出賣人，事實上被告是向原告父親即陳炎墩接洽
     的，且價金根本未合意，契約沒有成立。
 二、因菌包來了以後要在培養室培養20天，又約隔3個月，如果
     有菌才可以進入生產室，再約4、5天才可收成秀珍菇，其
     後每隔1個月可以再收成1次，可連續3個月收成3次，合計
     可收成4次（約6個月期間）。陳炎墩向被告兜售菌包時，
     因其之前出售之菌包大部分未能長成秀珍菇，被告不願購
     買，陳炎墩乃向被告提出不會讓被告虧本，買賣價金俟收
     成結果再由雙方議定。而湯國郎所運送交付之二批菌包（
     98年4月17日至5月14日，及98年10月4日至11月6日），竟
     仍大部分（約佔8成數量）無法收成，其中第一批貨（98年
     4月17日至5月14日，176,160包），陳炎墩與被告同意以75
     萬元計算，被告業已給付完畢，有支票存根3張可參，故被
     告並無積欠陳炎墩分文。第二批貨（98年10月4日至11月6
     日，180,000包），被告已先給付陳炎墩50萬元，亦有支票
     存根2張可證，因為雙方價金是看被告的收成狀況以後再來
     合意價金，惟陳炎墩與被告就買賣價金未能達成一定之價
     格，以致懸而未決。再者，對於兩造之間系爭貨物之前的
     買賣，都有被告簽收貨物的簽收單，而本次的買賣完全沒
     有，而是兩造訴訟，原告才要求湯國郎開立貨物運送證明
     此亦可證明兩造就系爭的買賣沒有價金的合致。依民法第
     345 條第2項反面解釋，價金既未能合致，買賣契約尚未成
     立，原告陳信維應舉證證明其為買賣契約之出賣人，及買
     賣價金之合意，且第一批貨，被告亦否認，原告陳信維應
     舉證證明單價是8.3元，否則原告陳信維之請求即無理由。
     又系爭菌包已在廢包處理場，種完沒有用就丟掉了。
 三、從被告給付陳炎墩票款之票頭記錄「炎墩」，亦可明契約
     縱有成立，出賣人係陳炎墩，而非原告陳信維。證人陳炎
     墩、湯國郎所述，明顯不實，此由證人周錫芬於鈞院99年8
     月25日證稱：「（這件買賣是你介紹的？）是我拿單子給
     陳炎墩。」、「（是否知道菌包是何人賣給李清木？）當
     初陳炎墩拿他本人的名片給我。」當可證知。由原告陳信
     維提出與本件無涉之湯國郎所立運送貨物證明書，係書明
     在霧峰菌場運送秀珍包至埔鹽李清木，可知湯國郎於本件
     訟爭所書立之運送書，敘述在霧峰陳信維菌場搬運至埔鹽
     李清木，係因本件訟爭而故為不實之記載。
 四、證人湯國郎係送貨人，誰指示伊送貨，與被告和何人洽談
     買賣，顯屬無涉。湯國郎既證稱兩造訂貨時，沒有在場，
     顯見其稱「李清木是向陳信維購買的」為屬偏袒故為不實
     之詞。湯國郎忽爾稱在送貨過程中聽到陳信維與李清木在
     講電話，李清木是向陳信維購買的，法官訊以為何知道，
     湯國郎竟稱「因為我去原告的菌包場時，陳信維跟我說要
     送到李清木那裡。」足見湯國郎僅知送貨要送到被告，根
     本不知被告係向何人接洽系爭買賣。乃湯國郎忽然又稱「
     我聽過李清木說貨款要交給陳信維」、「（何時聽到的？
     ）98年4月的時候」，其後又改稱：「98年4月17日我在李
     清木的菌包場，..... 我聽到李清木與阿維講電話。」、
     「（你說聽到李清木與阿維在講電話，內容有無說到收貨
     款的事情？）我送貨去李清木那裡，他有叫我跟陳信維講
     說何時去請款。」湯國郎忽爾稱係聽到被告與陳信維在講
     電話而知悉李清木是向陳信維購買；忽爾又稱係在被告那
     裡，被告叫伊跟陳信維講何時去收款。無論湯國郎所稱知
     悉的方式（聽到他人講電話與現場聽到）或對話對象（被
     告與陳信維，或被告與湯國郎），均顛三倒四，矛盾不一
     ，顯見湯國郎之證詞，係故為不實之陳詞，顯不足採信。
     況由湯國郎所稱98年4月，系爭第一批貨根本尚未出貨或剛
     送貨（98年4月17日至98年5月14日），第二批貨亦根本未
     曾有之，當時既不知數量為何，且尚未收到貨物，又何來
     請原告陳信維請款之乖違事理，由此在在可證，湯國郎所
     述，顯不值採信。退而言之，縱認湯國郎所言為是（被告
     否認），然其僅證稱被告提到貨款，根本無從證明兩造間
     之價金有否合意，單價為多寡金額。
 五、倘鈞院如認為原告所為追加當事人為合法，則就實體而言
     ，在先位之訴，被告從未向原告陳信維訂購菌包，此一事
     實亦由原告陳信維本人當庭陳明「權利主體是由我父親跟
     被告談的，出賣人也是由我父親工廠出貨，但我跟我父親
     是農業承接，我在我父親底下工作，所以我父親對內，我
     對外，也可以是由我賣給被告的，所以出賣人是我，是我
     父親傳給我的事業。」，由原告陳信維所言「權利主體」
     是其父陳炎墩，出賣人是由其父之工廠出貨等等話語，足
     證陳信維並未曾與被告就買賣菌包一事，洽談或訂約。至
     於原告陳信維是否承接其父陳炎墩之事業及何人指示湯國
     郎送貨，均與買賣契約當事人為何人無涉。雖原告陳信維
     事後又辯稱其上開陳述，係在說明菇場事業係由其父陳炎
     墩傳給陳信維，且其遽爾進入法庭，不免較為緊張，容或
     表達未盡達意云云。惟查，原告陳信維已當庭明白表示「
     我在我父親底下工作」、「也可以是由我賣給被告的」，
     顯見原告陳信維確非出賣人，洵屬明確。至於其託詞因進
     入法庭而緊張、詞不達意等語，毋寧係原告陳信維情虛詞
     怯。查，原告陳信維當日出庭，就法官詢問之貨款金額若
     干，及被告訴訟代理人所質疑之價金計算，均不會緊張，
     何以僅就出賣人是誰，此一問題，原告陳信維忽然會緊張
     而詞不達意，且觀諸原告陳信維當時在法庭上之對答，自
     始至終絲毫無緊張之情形，是欲藉緊張、詞不達意而推翻
     其已自認並非洽談菌包買賣之人，益證原告陳信維於上開
     言詞辯論所陳述，係陳炎墩與被告洽談菌包買賣乙事，確
     係事實。
 六、原告陳信維聲請傳喚湯國郎於本件作證，欲證明原告陳信
     維與被告洽談買賣菌包，實則證人湯國郎從未在場目睹兩
     人有洽談菌包買賣乙事（因為根本無此事實），且亦不知
     菌包價金有無意思表示合致，更明知被告從未向證人湯國
     郎提及貨款要交付原告陳信維，該證人竟於作證時，故意
     虛偽陳述，被告業已具狀對湯國郎提起刑事偽證罪之告訴
     。湯國郎要叫原告陳炎墩叔叔，還有點欺騙被告把貨物運
     送掉了以後，原告才提起本件訴訟，湯國郎目前還受僱於
     原告，很明顯湯國郎的證詞偏頗，不足採信。由不起訴處
     分書也可以證明湯國郎在鈞院的證述，一部分是不實在的
     ，一部分也不明確，也就是說到底是他所見聞，還是他所
     臆測，不起訴處分書也不敢肯定，但這不影響他故意的範
     圍，所以才會不起訴處分。
 七、再就陳炎墩而言，被告洽談菌包買賣之對象，始終為陳炎
     墩，而非原告陳信維，且陳炎墩就買賣價金並未與被告約
     定，只表示不會讓被告虧錢，此有證人周錫芬之證言：「
     問：送貨之前，陳炎墩有無向李清木說這批貨不會讓你賠
     錢？答：三、四個月前到我家說的。問：這件買賣是你介
     紹的？答：是我拿單子給陳炎墩。」，可堪證明為屬事實
     。是原告陳信維起訴主張兩造曾有協議扣除3,600包菌包損
     耗品後，其餘每一菌包按單價8.3元計算云云，顯與事實不
     符。被告之前跟陳炎墩買每包確實為8.3元，但收成比例太
     差。陳炎墩為期被告能購買其菌包，於98年3月底，經由湯
     國郎在訴外人林琮閔之菇寮，向李清木表示，使用陳炎墩
     之太空包（菌包）如出問題，可以比照陳炎墩與林琮閔之
     交易模式，每一菌包按4元計算，要被告放心購買使用陳炎
     墩之菌包，此有林琮閔出具之書面，及當時同樣在場之太
     空包廠商魏鎮樑可資證明，陳炎墩與被告間確未就買賣價
     金為約定，故買賣契約不成立。且證人林琮閔在證人湯國
     郎刑事偽證案件中，證人林琮閔是陳述跟陳炎墩交易的。
     退步言之，如認為買賣價金以菌包收成結果而定，則亦非
     以每一菌包8.3計算，原告據此計算請求給付價金1,676,
     248 元，亦屬無據。
 八、被告對於原告提出之通聯紀錄，形式上沒有意見，但無法
     證明兩造契約是在原告與被告之間。並聲明：1.原告之訴
     駁回。2.如受不利之判決，被告願供擔保，請准宣告免為
     假執行。
肆、兩造不爭執之事項：
  一、被告李清木係埔鹽農產新水菇場之負責人，自98年4月17
      日起至同年5月14日止，及98年10月4日起至同年11月6日
      止，由送貨員湯國郎運送菌包交付被告共356,160包，其
      中3,600包菌包為耗損品。
  二、被告曾先後給付1,250,000元之貨款。
伍、兩造爭執事項：
  一、系爭買賣契約之出賣人為原告陳信維或陳炎墩？
  二、兩造就菌包之買賣價金每包單價8.3元有無意思表示合致
      ？系爭買賣契約是否已成立？
  三、被告應再給付多少元給原告？
陸、得心證之理由：
  一、原告主張被告李清木係埔鹽農產新水菇場之負責人，自98
      年4月17日起至同年5月14日止，及98年10月4日起至同年
      11月6日止，由送貨員湯國郎運送菌包交付被告共356,160
      包，其中3,600包菌包為耗損品，被告曾先後給付1,250,
      000元之貨款等情，有原告提出之名片、湯國郎出具之運
      送證明單為證，被告對原告此部分主張亦不爭執，堪認原
      告此部分之主張為真實。
  二、原告陳信維主張系爭菌包為其出賣給被告，被告則否認原
      告陳信維之主張，辯稱伊係向原告陳信維之父親陳炎墩交
      易等語。經查，原告陳信維主張其為本件買賣契約之出賣
      人等情，業據原告陳信維提出其與被告之通聯紀錄為證，
      且經證人即陳炎墩(註：陳炎墩作證時，尚未被追加為原
      告)到庭證稱:「(問：貨是何人賣給李清木？)陳信維賣的
      。(問：老闆是何人？)三年多前陳信維從大陸回來後，我
      就交給陳信維，李清木是跟我兒子陳信維談的。(問：之
      前與李清木有無買賣過？)97年下半年才開始買賣，那時
      候也是李清木向陳信維買的。(問：你擔任什麼工作？)我
      兒子剛出來做生意，我們會一起出去關心一下。(問：湯
      國郎是什麼人？)是貨運公司的司機。(問：貨都是何人叫
      湯國郎送的？)陳信維叫的，都是陳信維與湯國郎聯絡的
      。(問：貨物買賣如何接洽？)陳信維與李清木口頭談的，
      也沒有簽立契約，僅有口頭約定而已。」等語；另證人湯
      國郎亦到庭證稱:「(問：你替何人送貨？)陳信維，三年
      多前陳信維找我接洽，請我幫他送貨，老闆是陳信維，不
      是陳炎墩，自始至終都是陳信維向我接洽，陳炎墩沒有與
      我接洽過。(問：你有無送貨給被告李清木？)有，98年4
      月17日到5月14日中間送17萬多，98年10月份送18萬，送
      四斤裝的秀珍包的菌包，我送貨進去李清木也都在場，我
      送一批貨都要將近一個多月，一天只能送7200包。(問：
      買賣何人接洽的？)我送貨當中有聽過李清木與陳信維通
      電話，我送貨都是陳信維交代我要送給李清木，李清木是
      向陳信維購買的。(問：你為何知道？)因為我去原告的菌
      包載貨時，陳信維跟我點貨說要送到李清木那裡。( 問：
      兩造訂貨時，你有無在場？)我沒有在場。(問：李清木的
      貨款交給何人？)貨款我不清楚，運輸的部分，我是直接
      向李清木請款，我聽過李清木說貨款要交給陳信維。(問
      ：何時聽到的？)98年4月的時候，有聽到李清木與陳信維
      接洽。(問：陳炎墩在原告工廠做什麼？)閒閒的，有時候
      買點心給工人吃，有時候會買飲料給我們喝，他沒有常常
      去，陳炎墩是不是老闆我不清楚，因為我幫他們送貨才三
      年。(問：有何補充？)湯國郎我要送貨到李清木那裡去時
      ，也曾看過陳信維到場關心菌包裝貨的情形。.... 98年4
      月17日至5月14日送貨當中我在李清木的菌包場，我在下
      貨，李清木也會來找我聊天，我在疊貨的時候，我聽到李
      清木與「阿維」講電話，說這次菌包做的不錯，如何如何
      的，我無法確認哪一天。.....我送貨去李清木那裡，他
      會找我聊天，他交代我跟陳信維講說何時去請款，我說我
      只是運輸工人而已，請他自己直接找陳信維，我在他們講
      的電話中是聽到菌包重量夠不夠，沒有聽到其他任何話。
      ...(問：你剛剛說聽到李清木跟你講說交代你去向陳信維
      請款的這件事情，與你在電話中聽到李清木對「阿維」講
      說菌包如何，是否兩件事情？)是兩件事情。(問：這張證
      明書是否你製作的？)是我本人寫的，內容實在。... 我
      當時載貨時，都是陳信維與我接洽的，他指定我送貨，我
      就可以收到錢，那他就是我的老闆。(問：你到陳信維菌
      場現場看，都是何人指揮工作進行？)都是陳信維。」等
      語，足見原告陳炎墩之前雖曾經營菌場，惟三年前已將事
      實交給原告陳信維經營，系爭菌包確實係原告陳信維指揮
      湯國郎送給被告，陳炎墩雖曾出現在菌包廠關心，惟菌包
      場亦大部分係原告陳信維指揮運作。再者，湯國郎亦曾聽
      見被告與原告陳信維談論菌包品質及貨款問題，且原告陳
      信維提出之通聯紀錄，被告形式上亦不爭執，雖不能證明
      通聯內容，但至少證明原告陳信維與被告有所通聯，足見
      系爭買賣契約關係應存在於原告陳信維與被告之間。被告
      雖否認證人湯國郎之證詞，辯稱湯國郎忽爾稱係聽到被告
      與陳信維在講電話而知悉李清木是向陳信維購買；忽爾又
      稱係在被告那裡，被告叫伊跟陳信維講何時去收款。無論
      湯國郎所稱知悉的方式（聽到他人講電話與現場聽到）或
      對話對象（被告與陳信維，或被告與湯國郎），均顛三倒
      四，矛盾不一，顯見湯國郎之證詞，係故為不實之陳詞，
      顯不足採信，被告已對湯國郎提出偽證告訴，且湯國郎為
      原告之受僱人，要叫陳炎墩叔叔，證詞有所偏頗等語。然
      查，證人湯國郎已證稱被告跟湯國郎交代去向原告陳信維
      請款的這件事情，與湯國郎在電話中聽到被告對「阿維」
      講說菌包如何，為兩件事情，故被告尚難據此主張證人湯
      國郎之證詞顛三倒四，矛盾不一。又原告否認與湯國郎有
      親屬關係，且否認湯國郎為原告之受僱人，湯國郎之運費
      都是向菇農請領等語。而被告對其此部分抗辯又未能舉證
      以實其說，被告此部分抗辯亦不足採。此外，被告雖對湯
      國郎提出偽證告訴，惟此部分業經台灣彰化地方法院檢察
      署以99年偵字第11237號以不能證明被告有故意偽證犯行
      為由而為不起訴處分，此亦有兩造所提出之99年偵字第
      11237號不起訴處分書影本可稽，故被告此部分抗辯亦屬
      無據。雖被告又辯稱證人林琮閔在上開偽證案件中證稱菌
      包係向陳炎墩購買，惟查，依卷附99年偵字第11237號不
      起訴處分書影本第3頁倒數第11行亦記載「證人林琮閔於
      本署開庭時亦證稱:剛開始係與陳炎墩接觸，伊知道剛開
      始係陳炎墩經營菌場，後來他有說要漸漸交給他兒子陳信
      維管理，之後都是陳炎墩、陳信維父子一起去伊那邊，伊
      去他們那邊，陳信維也都會在那邊」等語，故被告尚難據
      此主張湯國郎之證詞不可採。
  三、被告又否認證人陳炎墩之證詞，並另外聲請訊問證人周錫
      芬，然證人周錫芬到庭證稱:「(問：李清木是向何人購買
      菌包？)當初是我帶陳信維、陳炎墩二人介紹給李清木，
      李清木說是向陳炎墩購買的。(問：何時聽到李清木對你
      說是向陳炎墩購買的？)我是中間人，第一次是去年3、4
      月左右，我不太記得了，因為資料是從我這邊出去的，我
      專門處理菌包的，我有資料，他們要我都會給他，李清木
      跟我說是向陳炎墩買的。(問：訂貨時，你有無在場？)
      有幾次我有在現場。(問李清木是向何人訂貨？)李清木是
      說向陳炎墩買的，陳炎墩說菌包場交給他兒子，這些我都
      不知道，但我收到的是陳炎墩的名片，我在我家收到的。
      (問：到底是陳信維還是陳炎墩經營菌包場)？這我不清楚
      ，一人說一種。」等語，查證人周錫芬既證稱不清楚到底
      是陳信維還是陳炎墩經營菌包場，且其所稱被告是向陳炎
      墩乙節，均係聽被告之轉述，顯係傳聞證據，至於證人周
      錫芬雖有收到陳炎墩的名片，惟一般人見面交換名片，乃
      屬社交場合常見之事，與被告是否與陳炎墩買賣無涉，故
      從證人周錫芬之證詞，不足以證明被告確實係與陳炎墩為
      本件買賣。
  四、被告另外提出其之前支付貨款之支票存根係記載「炎墩」
      ，足見本件買賣確係存在於被告與陳炎墩間，然查，上開
      支票存根係由被告支配保管，被告何時填載，實難認定。
      況且，系爭菌包場早期既為陳炎墩在經營，原告陳信維與
      陳炎墩又為父子關係，且經營之菌包場前後又為同一個，
      在兩造未起糾紛之際，依常情被告此部分記載不能排除只
      是要足以辯識其貨款係用以支付陳炎墩這家人即可，並未
      確實區分買賣之對象，故被告在支票存根此部分之記載，
      不足以證明被告確實係與陳炎墩交易。
  五、被告另抗辯因其之前出售之菌包大部分未能長成秀珍菇，
      被告不願購買，陳炎墩乃透過湯國郎向被告表示不會讓被
      告虧本，買賣價金俟收成結果再由雙方議定，依民法第34
      5條第2項反面解釋，價金既未能合致，買賣契約尚未成立
      等語。按價金雖未具體約定，而依情形可得而定者，視為
      定有價金，民法第346條第1項定有明文。查被告既已收受
      系爭356,160包之菌包，且亦未主張退貨，並自認已使用
      完畢，足見系爭買賣契約應已成立，至於價金部分縱使真
      如被告所言未具體約定，惟原告不可能無償贈與被告，且
      其價金依情形亦非不能可得而定，故被告辯稱價金既未能
      合致，買賣契約尚未成立云云，顯不足採，至於原告之菌
      包事後收成率如何，則係品質有無瑕疵之問題，與買賣契
      約是否成立無涉。另被告辯稱對於兩造之間系爭貨物之前
      的買賣，都有被告簽收貨物的簽收單，而本次的買賣完全
      沒有，而是兩造訴訟，原告才要求湯國郎開立貨物運送證
      明此亦可證明兩造就系爭的買賣沒有價金的合致等語，惟
      查一般之簽收單僅係為了證明買方有收到貨物，與價金有
      無合致無涉，被告此部分抗辯，亦屬無據。
  六、原告陳信維另外主張系爭菌包每包單價8.3元，被告則否
      認原告之主張，辯稱以前之約定與本件無涉。茲應審酌者
      為系爭菌包每包單價為多少元？按當事人主張有利於己之
      事實者，就其事實有舉證之責任，民事訴訟法第277條前
      段定有明文。查系爭契約為口頭契約，而原告陳信維主張
      當初兩造約定系爭菌包每包單價8.3元，應由原告負舉證
      之責，惟原告就此部分主張並未舉證以實其說，故被告辯
      稱買賣價金未具體約定，尚可採信。惟按價金雖未具體約
      定，而依情形可得而定者，視為定有價金，民法第346條
      第1項定有明文，已如前述。查本件原告雖未提出具體之
      證據證明本次買賣之菌包確實每包單價8.3元，惟查，原
      告陳信維主張其與被告非第一次交易，每批菌包之單價均
      為8.3元，於97年10月23日至97年11月01日出售菌包予被
      告，係委託湯國郎運送，全部數量82,800包，被告總共交
      付價金687,000元，亦即每包菌包之單價為8.3元等情，亦
      有原告提出之湯國郎所立運送貨物證明書、3紙票據之明
      細表可參，而被告對此部分證物之真正，亦不爭執，足見
      原告主張之前之交易模式為每包菌包之單價為8.3元等情
      ，亦堪採信。故本件兩造口頭交易當時，縱未具體談到價
      金問題，惟兩造之前之交易模式為每包菌包之單價為8.3
      元，且依證人林琮閔到庭證稱:「價格不會一模一樣，市
      價不包含運費每包大約7.8元到8.5元左右。」等語，原告
      之上開主張，亦未超出巿場行情，本院認原告主張每包菌
      包之單價為8.3元，尚非無據。
  七、被告另辯稱陳炎墩於98年3月底，經由湯國郎在訴外人林
      琮閔之菇寮，向李清木表示，使用陳炎墩之太空包（菌包
      ）如出問題，可以比照陳炎墩與林琮閔之交易模式，每一
      菌包按4元計算，要李清木放心購買使用陳炎墩之菌包，
      並提出林琮閔出具之書面證明為證。原告則否認被告此部
      分之主張，辯稱陳炎墩未曾表示上開內容、更未曾透過湯
      國郎轉達上情等語。查證人林琮閔到庭證稱:「(問：你有
      無與陳信維訂過貨？)有試用過，當時第一次是原告父子
      來拜訪說要給我們試用的菌包，試用以後我沒有跟他們訂
      ，因為他們所說的結果與試用過後不符合，所以試用過後
      就沒有用過他們的。(問：這是什麼時候的事情？)大概97
      年左右。(問：你與被告是否熟識？)是兩造出問題後，湯
      國郎有帶被告去我那邊，詢問試用結果，才認識的。( 問
      ：當時原告給你試用幾包？)大概4萬5千包。(問：試用有
      無付錢？)試用的時候我們有談條件，就是每包試用達到
      150公克以上，走菌沒有問題，當時約定是支付一半的價
      錢，也就是4元，如果走菌後有達到150公克，就再給付另
      外的4元。(問：當時給付原告多少錢？)當時走菌只有90
      公克而已，所以走菌後每包我就只給付4元。(問：你剛剛
      有提到湯國郎有帶李清木到你那裡去？)證人那時候那批
      太空包早就不行了，我已經換掉，後來李清木的菌包出問
      題，李清木說有先打電話給原告，好像講的不太愉快，所
      以才會找湯國郎，叫湯國郎帶他來找我，來詢問之前試用
      原告的太空包狀況及金額還有如何處理，我就告訴他剛剛
      向鈞院陳述的內容。(問：在場時你有無聽到他們對那批
      貨的價錢談到如何處理？)沒有，只有湯國郎講完後叫李
      清木放心，說炎墩叔不會作這種事，你放心。(問：不會
      作這種事，你放心是什麼意思？)我是跟他說我這批貨的
      處理狀況，湯國郎就講這句話，意思是可以放心使用。(
      問：湯國郎在現場有無提到說可以比照你的模式處理菌包
      的錢？)這部分湯國郎不可能代表，他只是司機，他只有
      講說我當時確實是這樣處理而已，要他放心。..(問：當
      時湯國郎有無明確講說，被告如果有損失，也會補償到底
      ？)湯國郎是表示我在使用也是這樣，要李清木放心，不
      會讓他損失，並沒有表示到說會補償到底那麼明確。」等
      語，足見湯國郎當時僅係要被告放心使用原告之菌包，不
      會讓被告有損失，並未明確向被告表示可以延用原告與林
      琮閔之交易模式，每一菌包按4元計算。且湯國郎僅係司
      機，又非原告之受僱人，並無權利代理原告向被告為意思
      表示，故被告主張每包以4元計算，尚屬無據。
  八、按稱買賣者，謂當事人約定一方移轉財產權於他方，他方
      支付價金之契約；買受人對於出賣人，有交付約定價金及
      受領標的物之義務，民法第345條第1項、第367條分別定
      有明文。承前所述，本件原告陳信維與被告就系爭356,
      160包菌包既已成立買賣契約，被告亦已收受菌包並使用
      完畢，且價金每包8.3元亦可得確定，扣除其中3,600 包
      菌包耗損品後，貨款總計為2,926,248元，扣除被告已給
      付部分貨款1,250,000元後，尚餘1,676,248元，未獲被告
      給付。從而原告陳信維本於民法第345條第1項、第367條
      規定，請求被告給付買賣價金1,676,248元及自起訴狀繕
      本送達翌日即99年6月16日起至清償日止，按年息5%計算
      之利息，為有理由，應予准許，爰判決如主文第1項所示
      。兩造陳明願供擔保請為宣告假執行或免為假執行，經核
      均與規定相符，爰分別酌定相當之擔保金額予以宣告。
  九、本件原告先位聲明既有理由，則原告備位聲明部分，即毋
      庸再予審酌，併予敘明。
柒、訴訟費用負擔之依據：民事訴訟法第78條。
中    華    民    國  100    年    3    月    9    日
                  民事第一庭    法  官  詹秀錦
以上正本係照原本作成。
如對判決上訴，應於判決送達後20日內向本院提出上訴狀。如委
任律師提起上訴者，應一併繳納上訴審裁判費。
中    華    民    國   100    年    3     月    9    日
                                書記官  施嘉玫